【裁判字號】    94,重訴,52
【裁判日期】    950120
【裁判案由】    確認土地抵押權不存在
【裁判全文】
臺灣苗栗地方法院民事判決          94年度重訴字第52號
原      告  甲○○
訴訟代理人  王志陽律師
被      告  丙○○
            乙○○
共      同
訴訟代理人  江錫麒律師
上列當事人間確認抵押債權不存在等事件，本院於民國95年1 月
6 日言詞辯論終結，判決如下：
    主  文
原告之訴駁回。
訴訟費用由原告負擔。
    事實及理由
一、原告起訴主張：
  (一)被告丙○○自民國88年6 月起至同年12月止，陸續向原告借
    款新臺幣（下同）1,600,000 元、500,000 元、500,000 元
    ，合計2,600,000 元，有借據3 紙為憑，然被告丙○○並未
    依約於90年7 月清償，屢經催討，均藉故拖延。詎被告丙○
    ○為避免其名下財產遭原告強制執行，竟於91年3 月8 日將
    其所有坐落苗栗縣苑裡鎮○○段470 、478 地號土地（下稱
    系爭2 筆土地）分別設定2,000,000 元及10,000,000元之第
    1 順位抵押權（下爭系爭抵押權）予其父即被告乙○○，其
    後始於91年10月24日與原告在苗栗縣苑裡鎮調解委員會達成
    調解，惟被告丙○○仍未依調解書內容履行，迄今尚欠2,21
    0,000 元未清償。嗣原告持上開調解書為執行名義，聲請本
    院93年度執字第8082號實施強制執行，因系爭2 筆土地經鑑
    價結果並不足以清償被告乙○○之第1 順位抵押債權，至此
    原告始確知被告間之上開抵押權設定行為，有害及原告之債
    權。
  (二)本件倘被告乙○○就系爭2 筆土地無抵押債權存在，則原告
    之債權即可獲得清償，是原告就被告間上開抵押債權之存在
    與否，難謂無即受確認判決之法律上利益。
  (三)觀諸系爭抵押權之存續期間為空白，利息、遲延利息、違約
    金均約定無，明顯違背一般經驗法則，可知被告父子間根本
    無債權債務關係存在，渠等設定系爭抵押權登記，為通謀虛
    偽意思表示，依法自始無效。為此爰訴請確認被告間之上開
    抵押債權不存在；併依民法第87條第1 項通謀虛偽意思表示
    、第113 條無效法律行為之當事人責任及第242 條債權人之
    代位權規定，請求被告乙○○應塗銷系爭抵押權登記。
  (四)退步言，縱認系爭抵押權之設定，並非通謀虛偽意思表示，
    則因系爭2 筆土地經本院民事執行處鑑價結果分別為1,554,
    800元及5,777,200 元，則被告乙○○分別以2,000,000元及
    10,000,000元之第1 順位抵押權參與分配後，原告已無受分
    配之可能，是該抵押權之設定顯然害及原告之債權。爰依民
    法第244 條第1 項規定，訴請撤銷上開抵押權設定行為。
  (五)並聲明：(1)確認被告間就坐落苗栗縣苑裡鎮○○段470 地號
    土地於91年3 月8 日，以苗栗縣通霄地政事務所收件字號91
    年通苑資字第012000號所設定2,000,000 元之抵押債權不存
    在。(2)確認被告間就同段478 地號土地於91年3 月8 日，以
    苗栗縣通霄地政事務所收件字號91年通苑資字第012010號所
    設定10,000,000元之抵押債權不存在。(3)被告乙○○應將第
    1 、2 項之抵押權設定登記予以塗銷。
二、原告對被告抗辯所為之陳述：
  (一)參諸訴外人鄭蔡玉蘭贈與系爭2 筆土地予被告丙○○之土地
    贈與所有權移轉契約書「聲請登記以外之約定事項」欄「受
    贈人對本契約之贈與有何項負擔」項，並無任何記載，足見
    鄭蔡玉蘭贈與系爭土地予被告丙○○時，並未負有任何負擔
    。被告辯稱系爭土地贈與時，負有被告丙○○應按月給付20
    0,000 元養老費之義務云云，與前揭登記資料不符，不足採
    信。
  (二)被告所提贈與約定書上丙○○之圓形印章，係被告丙○○於
    90年之後始使用者，此由被告丙○○於88年6 月至12月間簽
    章交付予原告之借據、贈與系爭土地之登記申請書及土地贈
    與所有權移轉契約書上，所蓋用之丙○○印章皆為方章即知
    。實則被告丙○○蓋用於贈與約定書之圓形印章，係於90年
    6 月15日始申請登記為印鑑；又該圓形印章與91年3 月8 日
    辦理系爭抵押權設定登記時，所蓋用於抵押權設定契約書上
    之丙○○印章相同；上開抵押權設定契約書上丙○○、乙○
    ○之印章更與贈與約定書上所蓋用之丙○○、乙○○印章完
    全相同，足徵該贈與約定書應係被告2 人為設定系爭抵押權
    而虛偽書立者。
  (三)被告丙○○於88、89、90、91、92、93年度之全年所得總額
    僅分別為63,604元、176,071 元、28,866元、40,000元、33
    ,000元、5,717元，豈有可能按月給付被告乙○○200,000元
    ；參酌被告丙○○自認從未依照贈與約定書之約定給付乙○
    ○金錢，並於本院陳稱：「當初因為還有其他兄弟姊妹，為
    公平起見，所以約定我每個月給父親200,000 元， 200,000
    元的數目是我父親決定的，我是種田的人，不可能有能力支
    付」，及被告乙○○陳稱：被告丙○○係作粗工，每個月連
    同子女之收入約有100,000 元；暨證人即被告丙○○之女鄭
    秀如證稱：「當時乙○○是希望丙○○盡其所能扶養乙○○
    ，所以200,000 元只是一個概括的數目，乙○○的意思是丙
    ○○能拿多少就拿多少，不是一定要拿200,000 元」等語，
    足認被告2 人顯無受上開贈與約定書拘束之真意，該贈與約
    定書為被告間通謀虛偽之意思表示，應為無效。
  (四)被告乙○○名下有多筆不動產，財產總額24,327,690元，並
    非不能維持生活，不符合民法第1117條所定之受扶養條件，
    是被告乙○○並無受扶養之權利，被告丙○○亦無扶養之義
    務甚明，其間並無因扶養所生之債權債務關係存在。被告丙
    ○○於原告之借款債權成立後，始將系爭土地設定抵押權予
    被告乙○○，致其積極財產減少，而不足以清償原告之債權
    ，自屬詐害債權之行為。又被告均自認贈與約定書在先，設
    定抵押權在後，被告乙○○並稱：設定抵押權時未再給被告
    丙○○錢或其他東西，益徵該抵押權之設定並無對價關係，
    揆諸最高法院51年台上字第3528號判例意旨，該抵押權之設
    定應屬無償行為。再者被告丙○○除系爭2 筆土地外，僅有
    汽車2 部，財產總值7,332,000 元，是於被告丙○○91 年3
    月8 日將系爭2 筆土地分別設定2,000,000 元及10,000,000
    元之抵押權予被告乙○○時，被告丙○○之其餘財產確不足
    以清償原告之債權，被告之抵押權設定行為確已害及原告之
    債權無誤。
  (五)綜上，被告乙○○對被告丙○○既無上開2,000,000 元及10
    ,000,000 元 之抵押債權存在，從而原告訴請確認上開抵押
    債權不存在，被告乙○○應將系爭抵押權登記予以塗銷，自
    屬有據。
三、被告則以下列各詞置辯：
  (一)系爭2 筆土地原登記所有權人為鄭蔡玉蘭（為被告丙○○之
    母、被告乙○○之配偶，實際所有權人為被告乙○○），嗣
    於88年6 月1 日贈與被告丙○○，惟其贈與條件為被告丙○
    ○應無條件按月支付200,000 元予被告乙○○，作為養老及
    家庭費用，若被告丙○○不履行扶養約定，被告乙○○有權
    取回上開土地所有權或在土地上設定抵押權，有贈與約定書
    為憑。之後被告丙○○即依贈與契約書於88年6 月29日登記
    取得系爭土地所有權，惟因被告丙○○並未履行按月給付20
    0,000 元之約定，被告乙○○擔心生活無著，乃要求被告丙
    ○○依贈與約定書之約定，於91年3 月8 日將系爭2 筆土地
    分別設定2,000,000 元及10,000,000元之抵押權予被告乙○
    ○。
  (二)系爭抵押權之設定，係為擔保被告丙○○受贈取得土地之相
    對義務，即按月給付200,000 元予被告乙○○之約定，是被
    告丙○○設定抵押權予被告乙○○，係基於擔保有效存在之
    債權，屬有償行為，並非原告所主張之無償行為，故原告依
    民法第244 條1 項規定，主張撤銷系爭抵押權設定之無償行
    為，請求塗銷該抵押權登記云云，非有理由。
  (三)證人即被告丙○○之女鄭秀如證稱：「（贈與約定書）是我
    寫的，當時有丙○○、乙○○、我媽媽及我四人在場，乙○
    ○將土地贈與丙○○，怕丙○○亂花錢或做生意失敗，所以
    才在贈與約定書約定要設定抵押權，乙○○是希望丙○○盡
    其所能扶養乙○○，所以200,000 元只是一個概括的數目，
    乙○○的意思是丙○○能拿多少就拿多少，不是一定要拿20
    0,000 元。我記得是87、88年間寫的，這張贈與約定書寫好
    後，才拿去給代書辦理過戶手續」等語；而經本院當庭命鄭
    秀如書寫「贈與約定書」、「丙○○」及「乙○○」等字各
    5 遍，該字跡核與贈與約定書上之筆跡完全相符，足見證人
    鄭秀如所述與事實一致，堪以採信。
  (四)被告乙○○將系爭土地贈與被告丙○○之初，既已有設定抵
    押權之約定，則無論此項約定有無記載於土地贈與所有權移
    轉契約書之「受贈人對契約之贈與有何負擔」欄，應無礙其
    效力。況系爭土地於91年3 月8 日辦理抵押權設定登記時，
    其抵押權設定契約書之「申請登記以外之約定事項」欄，更
    已明白記載「本案係為債權養老擔保而設定」等語，與贈與
    約定書相符。
  (五)綜上，被告乙○○對被告丙○○之約定扶養債權存在，且係
    為擔保該扶養債權而設定抵押權，是原告主張被告間無債權
    存在，系爭抵押權之設定係屬通謀虛偽意思表示，及無償行
    為云云，均非有理由。
  (六)並聲明：原告之訴駁回。
四、查被告丙○○自88年6 月起至同年12月止，共向原告借款2,
    600,000 元，嗣該2 人於91年10月24日在苗栗縣苑裡鎮調解
    委員會達成調解，約定被告丙○○應分期清償，惟被告丙○
    ○並未依調解書之內容履行，至今尚欠2,210,000 元，嗣原
    告持上開調解書為執行名義，聲請本院93年度執字第8082號
    實施強制執行，因有系爭抵押權之設定，而執行無效果，業
    經核發債權憑證結案；及系爭2 筆土地原登記為鄭蔡玉蘭所
    有，於88年6 月29日以贈與為原因移轉登記予被告丙○○；
    被告丙○○則於91年3 月8 日將系爭2 筆土地分別設定2,00
    0,000 元及10,000,000元之第1 順位抵押權予其父即被告乙
    ○○等事實，為兩造所不爭，並有原告提出之借據、土地登
    記謄本、調解書及本院民事執行處囑託查封登記書暨通知等
    件在卷為證（見卷第9 至19頁），復經本院依職權向苗栗縣
    通霄地政事務所調取相關之申請登記資料及調取本院93年度
    執字第8082號執行卷宗核明屬實，自堪信為真實。
五、惟原告主張被告間並無抵押債權存在，渠等就系爭抵押權之
    設定，乃通謀虛偽意思表示而無效，且為無償行為，而有害
    及原告之債權等情，則為被告所否認，並以被告丙○○係為
    擔保被告乙○○之約定扶養債權而設定系爭抵押權，其間顯
    為有償之債權，並非通謀虛偽意思表示，亦非無償行為，是
    原告之訴顯無理由等語置辯。是以本件首應審究者，厥為系
    爭抵押權之設定，其間有無所擔保之債權存在？是否為通謀
    虛偽意思表示？次應審究者，為該抵押權之設定是否為無償
    行為，且有害及原告之債權？經查：
  (一)被告2 人曾於88年6 月1 日簽訂贈與約定書，約定被告乙○
    ○將系爭2 筆土地贈與被告丙○○，被告丙○○則應每月給
    付200,000 元予被告乙○○作為養老及家庭費用之支出，若
    不履行約定，則乙○○有權取回土地或於系爭土地上設定抵
    押權，有被告提出之贈與約定書在卷為憑（見卷第36頁）；
    而觀諸上開贈與約定書之簽訂日期為88年6 月1 日，核與土
    地登記謄本所載系爭土地之贈與原因發生日期相符（見卷第
    12、13、36頁）；另參諸上開贈與約定書乃被告丙○○之女
    鄭秀如所書寫，為兩造所不爭（見卷第123 頁），鄭秀如並
    已於本院證稱：該贈與約定書係87、88年間所書寫，寫妥後
    即持交代書辦理系爭土地過戶手續等語（見卷第123 頁），
    足認被告辯稱上開贈與約定書係被告乙○○於88年6 月1 日
    將系爭土地贈與被告丙○○時所書立，應堪採信。又系爭土
    地形式上原雖登記為被告乙○○之妻鄭蔡玉蘭所有，惟查：
    被告乙○○與鄭蔡玉蘭分別係15年10月22日及14年8 月28日
    出生之人，有戶籍謄本在卷可考（見卷第46頁），以渠等當
    時所處之男尊女卑環境觀之，被告辯稱系爭土地實為被告乙
    ○○所有，僅登記為鄭蔡玉蘭名義，非不可採信，是上開贈
    與約定書之真正，洵堪認定。
  (二)原告雖以前揭情詞，爭執贈與約定書之真正，惟查：
    (1)系爭土地贈與所有權移轉契約書「聲請登記以外之約定事
      項」欄「受贈人對本契約之贈與有何項負擔」項，雖無任
      何記載（見卷第42頁），然查因被告係將贈與移轉事宜委
      託代書辦理，有土地登記申請書在卷足憑（見卷第39頁）
      ，是代書未將贈與負擔之約定，記載於土地贈與所有權移
      轉契約書，實非被告所能知悉。是尚不得以土地贈與所有
      權移轉契約書上未有贈與負擔約定之記載，即認上開贈與
      約定書為虛偽。
    (2)贈與約定書上被告丙○○之圓形印章，固係90年6 月15日
      始申請登記為印鑑，有印鑑證明在卷足參（見卷第58頁）
      ；且該圓形印章復與91年3 月8 日辦理系爭抵押權設定登
      記時，蓋用於抵押權設定契約書上之丙○○印章相同。惟
      查每個人通常擁有多枚印章，此為社會常見現象，是上開
      圓形印章亦有可能係被告丙○○於88年之前本即擁有之印
      章，而蓋用於88年6 月1 日簽訂之贈與約定書，直至90年
      間始又提出登記為印鑑，並用以辦理系爭抵押權設定登記
      。是原告之前揭質疑，亦不得據以逕認上開贈與約定書為
      虛偽。
    (3)被告丙○○於88、89、90、91、92、93年度之全年所得總
      額固僅分別為63,604元、176,071 元、28,866元、40,000
      元、33,000元、5,717 元，收入不佳，有本院依原告聲請
      查詢之稅務電子閘門財產所得調件明細表在卷可證（見卷
      第82至93頁）。惟查上開贈與約定書之真意，乃被告乙○
      ○要求被告丙○○應盡其所能負扶養義務，並未限定被告
      丙○○每月務必給付200,000 元（詳後述）。至於贈與約
      定書何以未依前揭真意書寫，卻記載被告丙○○能力所未
      逮之每月應給付200,000 元等語，衡諸被告乙○○名下尚
      有多筆土地，財產總額達24,327,690元，並未盡數贈與子
      女，有本院依原告聲請查詢之稅務電子閘門財產所得調件
      明細表在卷可稽（見卷第106 至108 頁），足見被告乙○
      ○名下雖已有尚屬豐厚之財產，然或因個性使然，憂慮如
      事先將財產贈與子女，倘日後子女因故無法再事孝親，將
      致其自認生活無著，因而遂於贈與系爭2 筆土地予被告丙
      ○○時，即約定被告丙○○須按月給付高額之養老費，並
      於不履行扶養約定時，須將系爭土地返還或同意設定抵押
      ，以此作為晚年生活無虞之擔保。是本件自難遽以被告間
      實際之真意，與書面之記載未盡一致為由，即認上開贈與
      約定書為被告間通謀虛偽之意思表示。
    (4)直系血親尊親屬受扶養之權利，固仍以不能維持生活為限
      ，民法第1117條定有明文，惟查此係指法定扶養權利而言
      ，於直系血親卑、尊親屬間合意約定扶養之內容時，基於
      契約自由之原則，並無不可。是原告主張被告乙○○非不
      能維持生活，無受扶養之權利，故上開贈與約定書為虛偽
      云云，亦非可採。
  (三)徵諸證人鄭秀如證稱：「（贈與約定書）是我寫的，當時有
    丙○○、乙○○、我媽媽及我四人在場，乙○○將土地贈與
    丙○○，怕丙○○亂花錢或做生意失敗，所以才在贈與約定
    書約定要設定抵押權，乙○○是希望丙○○盡其所能扶養乙
    ○○，所以200,000 元只是一個概括的數目，乙○○的意思
    是丙○○能拿多少就拿多少，不是一定要拿200,000 元」等
    語（見卷第123 頁），核與被告丙○○於本院陳稱：「地是
    我爸媽的，我爸媽要怎麼作，我就尊重其決定，當時我父親
    把該土地贈與給我，我父親有他的想法，當初因為還有其他
    兄弟姊妹，為公平起見，所以約定我每個月給父親20萬元，
    20萬元的數目是我父親決定的，我是種田的人，不可能有能
    力支付」等語（見卷第120 、121 頁），尚無突兀之處，亦
    未見違背事理，應堪採信。是依上開說明，系爭抵押權所擔
    保者應係被告丙○○對被告乙○○扶養約定之履行，至於被
    告丙○○應給付之扶養金額，則端視其經濟能力而定，不以
    每月200,000 元為限，基此，堪認被告於設定系爭抵押權前
    ，其間已有若干數額之養老費債權存在。原告主張被告間並
    無任何債權存在云云，不足採信。
  (四)參以父母贈與子女財產後，復設定抵押以為養老擔保之情，
    於社會上雖不常見，惟仍偶見一二，是尚不得以其不多見，
    且被告為父子關係，即認其間所為之抵押權設定必為虛偽，
    附此敘明。
  (五)被告間有上開扶養約定之事實，已如前述，則其間顯有債權
    債務關係存在至明，系爭抵押權之設定自屬有償行為，準此
    ，原告主張該抵押權設定為無償行為，且有害及原告之債權
    ，依民法第244 條第1 項規定，應予撤銷該設定行為云云，
    亦非有據，難予准許。
  (六)實則，本件縱認上開贈與約定書係被告於91年3 月8 日設定
    系爭抵押權時，所通謀虛偽訂立之書面，惟查子女奉養父母
    乃天地倫常之道，是被告丙○○為擔保自設定抵押之日起對
    被告乙○○扶養之履行，而設定系爭抵押權予被告乙○○，
    於法並無不合，堪認被告於設定之時其間即有扶養債權存在
    。從而原告主張被告間無任何抵押債權存在，其抵押權之設
    定為通謀虛偽意思表示云云，亦非有據，其請求確認抵押債
    權不存在，及塗銷抵押權登記，均不能准許，併此敘明。
六、綜上所述，被告間既有扶養約定之存在，且被告丙○○係為
    擔保對被告乙○○上開扶養約定之履行，始設定系爭抵押權
    予被告乙○○，則該抵押權所擔保之債權自屬存在，且非通
    謀虛偽意思表示；又被告丙○○既係為擔保對被告乙○○扶
    養約定之履行，而設定系爭抵押權，則該抵押權之設定亦屬
    有償行為。從而，原告以被告間並無抵押債權存在，渠等就
    系爭抵押權之設定為通謀虛偽意思表示，且為無償行為為由
    ，訴請確認被告乙○○對被告丙○○所有苗栗縣苑裡鎮○○
    段470 地號土地，於91年3 月8 日以苗栗縣通霄地政事務所
    收件字號91年通苑資字第012000號所設定2,000,000 元之抵
    押債權不存在；被告乙○○對被告丙○○所有同段478 地號
    土地，於91年3 月8 日以苗栗縣通霄地政事務所收件字號91
    年通苑資字第012010號所設定10,000,000元之抵押債權不存
    在；被告乙○○並應將第1 、2 項之抵押權設定登記予以塗
    銷，均屬無理由，應予駁回。
七、本件事證已臻明確，兩造其餘攻擊防禦方法及舉證，對於本
    件判決結果均不生影響，爰不一一論述，附此敘明。
八、據上論結，本件原告之訴為無理由，依民事訴訟法第78條，
    判決如主文。
中    華    民    國    95    年    1     月    20    日
                      民事庭法  官  黃佩韻
以上正本係照原本作成。
如不服本判決，應於判決送達後20日內，向本院提出上訴狀。
                            書記官  蔡健忠
中    華    民    國    95    年    1     月    20    日


司法院資訊處製作；財團法人民間司法改革基金會備份。
